臺灣臺南地方法院刑事判決　　　　　　　 95年度訴字第537號
公　訴　人　臺灣臺南地方法院檢察署檢察官
被　　　告　癸○○
上列被告因偽造文書等案件，經檢察官提起公訴（95年度偵字第
1763號），本院判決如下：
    主  文
癸○○連續行使偽造準私文書，足以生損害於他人，處有期徒刑
壹年肆月，減為有期徒刑捌月，緩刑肆年。
    事  實
一、癸○○與巳○○、辛○○、庚○○、寅○○、丙○○、丁○○、卯○○、戊○○、辰○○及乙○○等人均係臺南市環保
    局之同事；詎癸○○因經濟困難，竟基於意圖為自己不法所
    有及行使偽造準私文書之概括犯意，於民國（下同）九十年
    七月五日、九十一年五月二十日及九十二年五月一日，招募
    如附表編號一、二及三所示之互助會三組（下稱編號一、二
    及三互助會），擔任會首，以會養會，癸○○並負責於每月
    開標、收取標金、交付得標會款等事宜；此三組互助會每月
    會款均係新台幣（下同）五千元，採內標制，各組互助會會
    期、會份、標會日期等均詳如附表所示，癸○○並虛列如附
    表所示之「靜玉」、「彩麗」、「小麗」、「阿雪」、「阿
    政」、「阿珍」、「昭有」、「月梅」、「阿雪」、「麗鄉
    」、「輝明」「阿葉」、「小麗」及「鄭太太」為人頭會員
    ，冒名加入互助會，致各會員在不知情之狀況下，陷於錯誤
    而加入互助會；且癸○○於上開互助會進行期間中，連續多
    次在臺南市環保局安南分隊之守衛室，利用會員彼此並非熟
    識及會員因忙碌未到場競標之機會，分別冒用如附表所示之
    人頭會員、甲○○及丙○○等會員之名義，在空白紙張上（
    其尚未載明「標單」字樣），偽填標息（該等紙條現均已滅
    失），並以言詞假稱係「靜玉」等人所出具者，參與投標予
    以行使而得標，致使活會會員陷於錯誤，即冒標編號一至編
    號三互助會之會份，並向該會之活會會員佯稱係他人得標，
    使不知情之活會會員信以為真陷於錯誤，而交付其等該期會
    款予癸○○，足以生損害於各該活會會員，共計詐得編號一
    至編號三所示之活會會員會款（各該互助會冒標金額如編號
    一至編號三所示），嗣至九十四年十二月五日，癸○○無力
    再支付會款宣告停會，且會員發現得標會員有異而查獲，所
    有活會會員始知受騙，總計癸○○詐得金額為一百三十一萬
    元。
二、案經巳○○、辛○○、庚○○、寅○○、丙○○、丁○○、
    卯○○、戊○○、辰○○及乙○○訴請臺灣臺南地方法院檢
    察署檢察官偵查起訴。
    理  由
一、訊據被告癸○○對於其招募上開三組互助會，嗣至九十四年
    十二月間終告倒會停標等情承認無訛，惟矢口否認涉有偽造
    及詐欺罪嫌，辯稱：我沒有以人頭會員入會；編號一互助會
    部份，因我曾得甲○○同意，才以其名義得標，又我未用丙○○名義冒標云云。經查：(1)關於編號一互助會部分，證
    人庚○○、辛○○、巳○○、甲○○及丙○○於審理中到庭
    結證稱其等尚有共五活會會份等語（見本院卷第一八二、一
    八八、一九五、一九八及二○二頁），證人甲○○於審理中
    並結證稱：我沒有同意被告以我名義得標等語（見本院卷第
    一八三至一八五頁），證人丙○○於審理中亦結證稱：停會
    那天，被告將我叫到旁邊，親口說因她缺錢，已將我的會標
    走，但沒說何時標走的等語在卷（見本院卷第一九五及一九
    六頁），而甲○○及丙○○分別與被告間素無仇怨，當無誣
    指可能，故被告所辯我曾得甲○○同意而得標，我未用丙○○名義冒標云云，顯係臨訟卸責之詞，無足採信；關於編
    號二互助會部分，證人辛○○、巳○○及寅○○於審理中到
    庭證稱其等尚有共三活會會份等語（見本院卷第一八九、一
    九八及二○五頁）；關於編號三互助會部分，證人巳○○
    、卯○○、辰○○、庚○○、戊○○及丁○○於審理中到庭
    證稱其等尚有共九活會會份（本院按尚未計入陳雲好之一活
    會會份）等語（見本院卷第一三四、一三九、一四五、一四
    八及一八九頁）；被告於警偵訊時業已自承其以如附表所
    示虛列之會員暨會份（編號一、二及三互助會分別虛列七、
    十一及六會份）加入本件三組互助會等情（見警卷第四頁，
    偵卷第三十九頁），且被告於警詢時、審理中亦承認本件三
    組互助會致停會時，分別尚有四、三及十一活會會份，其已
    將甲○○在編號一互助會所餘之一活會會份標走，但已無法
    記得是何時標走等語明確（見警卷第三至五頁，本院卷第一
    八五頁），此外，復有如附表所示互助會名簿在卷可憑，
    又有證人巳○○、辛○○、庚○○、寅○○、丙○○、丁○○、卯○○、戊○○、辰○○乙○○、丑○○、己○○○及
    壬○○於審理中到庭結證關於本件三組互助會開標過程及其
    等均未曾見過或不認識如附表所示之虛列會員之情可佐（見
    本院卷第一三一至一五九、一八一至二○九頁），而本院又
    查無如附表所示之虛列會員確有其人存在之證據；是認本
    件三組互助會確有如附表犯罪手法欄所示之虛列人頭會員或
    冒標情事（詳參附表），被告關於其未以人頭會員入會之辯
    解，難信為真正。(2)按會首不得兼為同一合會之會員，民法
    第七百零九條之二第二項著有明文，且該項規定自八十九年
    五月五日即已施行，亦有民法債編施行法第三十六條第二項
    規定可稽。則關於本件三組互助會，癸○○除會首之會份外
    ，在未將其自行虛列之會員會份乙節告知會員之情形下，連
    續多次逕向活會會員收取會款，自行標取會款花用之行為，
    即屬施用詐術，使不知會首係逕自得標之活會會員陷於錯誤
    ，而交付會款，當為具有不法所有意圖之詐欺行為無誤。(3)
    綜上，被告既有上開虛列人頭會員或冒標等詐騙會款之情，
    而其所辯復無足採，業見前述，故被告所為本件犯行，事證
    明確，可堪認定。
二、嗣上訴人即被告行為後，刑法相關規定已於九十四年二月二
    日修正公布，並同自九十五年七月一日施行。按同於九十五
    年七月一日修正施行之刑法第二條規定，乃係關於新舊法比
    較適用之準據法，其本身無關行為可罰性要件之變更，故於
    九十五年七月一日前揭法律修正施行後，如有涉及比較新舊
    法之問題，即應逕依修正後刑法第二條第一項規定，為「從
    舊從輕」之比較（參見最高法院九十五年度第八次刑事庭會
    議決議意旨）。茲分述如下：
  (一)九十五年六月十四日修正公布，同年七月一日施行之刑法施
    行法第一條之一第一項、第二項前段增訂「中華民國九十四
    年一月七日刑法修正施行後，刑法分則編所定罰金之貨幣單
    位為新臺幣。九十四年一月七日刑法修正時，刑法分則編未
    修正之條文定有罰金者，自九十四年一月七日刑法修正施行
    後，就其所定數額提高為三十倍。」等內容。而被告所犯之
    刑法第三百三十九條第一項自七十二年六月二十六日（即罰
    金罰鍰提高標準條例修正公布日）迄今未修正，其罰金法定
    刑為「一千元」，貨幣單位乃「銀元」（刑法第三百三十九
    條第一項參照），依罰金罰鍰提高標準條例第一條前段提高
    十倍，實為「銀元一萬元」，經折算為「新臺幣三萬元」。
    刑法施行法於九十五年七月一日施行後，所定罰金之貨幣單
    位為新臺幣，就其所定數額提高為三十倍，刑法第三百三十
    九條第一項之罰金法定刑「一千元」，依該規定折算，亦為
    「新臺幣三萬元」。是刑法施行法前開條文修正後，刑法第
    三百三十九條第一項「罪刑」並未變更。刑法施行法第一條
    之一第一項、第二項前段之法律效果乃將刑法分則罰金刑之
    貨幣單位從「銀元」轉換為「新臺幣」，係貨幣單位之準據
    法，修正意旨亦止於釐清吾國先前易生混淆之貨幣單位系統
    ，與罪刑無涉，尚無刑法第二條第一項新舊法比較適用之問
    題，自應適用現行有效之法律。
  (二)關於罰金刑最低額部分：被告之詐欺罪名及其宣告刑（詳後
    ），法定刑得科以一千元以下罰金。修正前刑法第三十三條
    第五款規定罰金為一元以上，修正後刑法第三十三條第五款
    則將罰金規定係新臺幣一千元以上，以百元計算之。是依修
    正後之法律，被告得科處之罰金刑最低為新臺幣一千元；然
    依被告行為時之刑罰法律，即修正前刑法第三十三條第五款
    規定之罰金最低額一元，該罪之罰金刑最低額為銀元一元，
    若換算為新臺幣，僅為新臺幣三元。經比較新舊法之結果，
    應以舊法較有利於被告。
  (三)關於連續犯部分：修正前刑法第五十六條連續犯之規定，依
    修正後刑法業已修正公布刪除，此刪除雖非犯罪構成要件之
    變更，但顯已影響行為人刑罰之法律效果，自屬法律有變更
    ，且新法既刪除連續犯，則被告上開犯行須依同法第五十條
    規定，分別論罪，併合處罰，惟被告之犯行，依修正前刑法
    論以連續犯，則僅論以一罪，惟加重其刑，從而，經比較新
    舊法之結果，仍應適用較有利於被告之行為時法律即舊法論
    以連續犯，此有最高法院九十五年度第八次刑事庭會議決議
    可資參照。另刑法第五十五條關於牽連犯之規定業經刪除，
    則被告所犯上開諸罪（詳後）各罪，應予分論併罰。比較新
    、舊法結果，適用被告行為時之法律即修正前刑法第五十五
    條牽連犯之規定，較有利於被告。
  (四)關於加減例部分：修正前刑法第六十八條規定：拘役或罰金
    加減者，僅加減其最高度；新修正刑法第六十七條則規定：
    有期徒刑或罰金加減者，其最高度及最低度同加減之；新法
    修正，罰金最低度同時減輕之，使法官量刑範圍受到擴張，
    行為人將受到較舊法罰金最低度較低之刑罰，行為人受處罰
    之實質內涵顯有變更，屬於法律變更，自應比較新舊法，適
    用最有利行為人之新法。
  (五)綜上，舊法關於法定罰金刑下限之規定，較有利於被告，而
    本件復未科以罰金之刑，衡諸整體統合比較結果及不得割裂
    適用法律之原則，應依刑法第二條第一項前段之規定，一體
    適用修正前刑法之相關規定予以處斷。
二、(1)按「刑法第二百十條之偽造私文書罪，固須以無制作權之
    人，捏造或冒用他人名義而制作文書，並足以生損害於公眾
    或他人為要件，但此制作名義人，不以形式上表現於文書內
    為必要，倘依習慣或特約，諸如以言詞、動作、筆跡、內容
    、慣用語、特殊制作方式、專用信箋等方法，實質上使人得
    知係以他人名義所制作，足以表示一定用意之證明者，因已
    妨害該制作名義人之信用，可生損害於公眾或他人，依同法
    第二百二十條第一項（修正前之第二百二十條）規定，仍應
    論以偽造準私文書罪，此觀之汽、機車引擎號碼，未必顯現
    該製造廠商名稱之文字，依本院六十六年臺上字第一九六一
    號判例，皆以私文書論自明。我國民間互助會，係由會首招
    募會員參加所組成，每於標會時，通常由欲標取會款之會員
    ，在空白紙條上，或僅書立其姓名、綽號及數字者，甚或祗
    書寫數字而未書立其姓名、綽號，另以上開言詞等方法表示
    係何會員所出具者，則依習慣或特約均足以辨明係該會員以
    所書數字為標息金額參加競標之標單，自應以私文書論」（
    最高法院八十九年度臺上字第一三一九號裁判要旨參照）。
    查被告癸○○所偽造之標單，雖僅於白紙上載明標會所出利
    息，惟其並以言詞偽稱係何人所出具者，業據上開證人於審
    理中證述在卷，依互助會之習慣即足以為表示係何人參與標
    會之證明，故該標單依刑法第二百二十條第一項之規定應以
    文書論。(2)核被告癸○○所為，係犯刑法第二百二十條第一
    項、第二百十六條、第二百十條之行使偽造準私文書罪及同
    法第三百三十九條第一項之詐欺取財罪。其偽造署押之低度
    行為，為偽造準私文書之高度行為所吸收，偽造準私文書之
    低度行為，為其行使偽造準私文書之高度行為所吸收，不另
    論罪。其先後多次行使偽造準私文書及詐欺取財之犯行，時
    間緊接、犯罪構成要件相同，顯均係基於概括犯意反覆為之
    ，均應依刑法修正前之連續犯規定論以一罪，並加重其刑。
    被告向多位活會會員詐欺取財犯行，係以一行為觸犯數詐欺
    罪名，為想像競合犯（修正後刑法第五十五條但書之規定，
    為法理之明文化，非屬法律之變更，不生比較適用之問題）
    ，其所犯連續行使偽造準私文書罪及連續詐欺取財罪間，有
    方法、結果之牽連關係，應依修正前刑法第五十五條之規定
    從一重論以連續行使偽造準私文書罪。至於公訴意旨雖認關
    於編號一及二互助會部分，被告亦有分別虛列「明松、阿敏
    與春秀」及「春秀」會員之詐騙犯嫌云云，惟證人丑○○於
    審理中到庭結證稱該等會員均係其參加的等語無訛（見本院
    卷第二○六頁），被告自無此部分犯行可言，此等部份與上
    開起訴認為有罪部份，有裁判上一罪之連續犯或牽連關係，
    故不另為無罪之諭知；又公訴意旨雖未述及被告偽冒甲○○
    名義得標部分之犯行，惟此部分與上開起訴認為有罪部份，
    有裁判上一罪之連續犯或牽連關係，自為起訴效力所及，本
    院自得併予審究。(3)爰審酌被告素行良好、家庭生活狀況、
    智識程度、及其因經濟發生困難，而以不法手段冒名標會及
    詐取會款，暨犯罪之手段、犯罪所生之損害（告訴人等所受
    之財產損害數額），本件三組互助會剩餘之會次不多、尚未
    賠償全部告訴人損失及審理中否認犯行之態度等一切情狀，
    量處如主文所示之刑，以資懲儆。查被告並無犯罪前科，有
    臺灣高等法院被告前案紀錄表在卷可查，本件雖因一時失慮
    而觸刑章，惟事後亦設法補償或賠償被害人之損失（見本院
    卷第一九五、二一四及二三六頁），願以其在臺南市環保局
    工作之薪資償還本件會員之損失，足見已有悔意，經此偵審
    科刑之教訓，當知所警惕，信無再犯之虞，本院因認所宣告
    之刑以暫不執行為適當，併依修正後刑法第七十四條第一項
    第一款規定宣告緩刑四年（最高法院九十五年第八次刑事庭
    會議決議參照)，以勵自新。又被告行為後，中華民國九十
    六年罪犯減刑條例業於九十六年七月四日公布，於同年月十
    六日施行；本件犯罪時間在九十六年四月二十四日前，所犯
    合於中華民國九十六年罪犯減刑條例之減刑條件，應依法減
    其等宣告刑二分之一。另被告所偽造供其犯罪用之冒標標單
    多張，並未扣案，且應已在各該會次標會開標後撕毀丟棄，
    依民間習慣，各該標單亦係於各該次標會後即行丟棄，況被
    告為免犯罪被發覺，衡諸常情，當無留存標單之必要，是該
    等標單既已滅失而不存在，自無從宣告沒收，附此敘明。
據上論斷，應依刑事訴訟法第二百九十九條第一項前段，刑法第
二條第一項前段、第五十六條（修正前）、第二百十六條、第二
百二十條第一項、第二百十條、第三百三十九條第一項、第五十
五條（修正前）、第七十四條第一項第一款，刑法施行法第一條
之一第一項、第二項前段，中華民國九十六年罪犯減刑條例第二
條第一項第三款、第七條，判決如主文。
本案經檢察官子○○到庭執行職務。
中　　華　　民　　國　　96　　年　　9 　　月　　5 　　日
                  刑事第八庭  審判長法  官  彭喜有
                                    法  官  李東柏
                                    法  官  盧鳳田
以上正本證明與原本無異。
如不服本判決應於收受本判決後10日內向本院提出上訴書狀，並
應敘述具體理由。如未敘述上訴理由者，應於上訴期間屆滿後20
日內向本院補提理由書狀（均須按他造當事人之人數附繕本）「
切勿逕送上級法院」。
      　　　　　　　　　　　　　　　書記官　吳姁穗
中　　華　　民　　國　　96　　年　　9 　　月　　5 　　日
附錄本件論罪科刑法條全文：
刑法第216條：
行使第210條至第215條之文書者，依偽造、變造文書或登載不實
事項或使登載不實事項之規定處斷。
刑法第210條：
偽造、變造私文書，足以生損害於公眾或他人者，處5年以下有
期徒刑。
刑法第220條：
在紙上或物品上之文字、符號、圖畫、照像，依習慣或特約，足
以為表示其用意之證明者，關於本章及本章以外各罪，以文書論
。
錄音、錄影或電磁紀錄，藉機器或電腦之處理所顯示之聲音、影
像或符號，足以為表示其用意之證明者，亦同。
刑法第339條：
意圖為自己或第三人不法之所有，以詐術使人將本人或第三人之
物交付者，處5年以下有期徒刑、拘役或科或併科1千元以下罰金
。
以前項方法得財產上不法之利益或使第三人得之者，亦同。
前二項之未遂犯罰之。
附表（金錢種類：新臺幣）
┌─┬─────┬─────────────────────────────┐
│編│互助會    │手法                                                      │
│號│          │                                                          │
├─┼─────┼─────────────────────────────┤
│一│90.07.05起│癸○○除會首外，另虛列「靜玉」（一會份）、「彩麗」（二會份│
│  │95.02.05止│）、「小麗」（一會份）及「阿雪」（三會份）共七會份入會：  │
│  │（每會金額│(1)九十年七月五日取得首會，詐得活會會員五十七會份計二十八萬│
│  │五千元，內│  五千元。                                                │
│  │標制）（含│(2)九十四年五月五日、同年六月五日、同年七月五日、同年七月二│
│  │會首共六十│  十日（趕會加標）、同年八月五日、同年九月五日、同年十月五│
│  │五會份，惟│  日及同年十一月五日，共八會次（即第五十四至第六十一會次）│
│  │不含會首，│  ，陸續以上開虛列之會員名義中之六會份、冒用之「丙○○」與│
│  │實際會員會│  「甲○○」名義得標，各會次均詐得活會會員五會份（六十五會│
│  │份僅五十七│  份減去已得標之五十三會份，再減去虛列之七會份，尚有五活會│
│  │會份）    │  會份；亦即除丙○○、甲○○外，尚有庚○○、辛○○及巳○○│
│  │          │  ），皆為二萬五千元（見附註）；共計二十萬元。            │
│  │          │(3)說明：本互助會至被告倒會之時止，僅餘四會次（第六十二至六│
│  │          │  十五會次），惟當時尚有丙○○、甲○○、庚○○、辛○○及蕭│
│  │          │  明賢共五活會會份未得標，又參諸丙○○及甲○○之會份於倒會│
│  │          │  前已遭被告冒標，暨本互助會存有上開虛列之七會份等情，依有│
│  │          │  利於被告之原則，認為被告在第五十四至第六十一會次（共八會│
│  │          │  次），有上開以虛列之會員名義中之六會份、冒用之「丙○○」│
│  │          │  與「甲○○」名義得標之情。                              │
├─┼─────┼─────────────────────────────┤
│二│91.05.20起│癸○○除會首外，另虛列「阿政」（二會份）、「阿珍」（二會份│
│  │95.02.20止│）、「昭有」（二會份）、「月梅」（一會份）、「阿雪」（二會│
│  │（每會金額│份）、「麗鄉」（一會份）及「輝明」（一會份）共十一會份入會│
│  │五千元，內│：                                                        │
│  │標制）（含│(1)九十一年五月二十日取得首會，詐得活會會員三十四會份計十七│
│  │會首共四十│  萬元。                                                  │
│  │六會份，惟│(2)九十四年一月起至同年十一月止之各月五日，共十一會次（即第│
│  │不含會首，│  三十三至第四十三會次），陸續以上開虛列之會員名義得標，各│
│  │實際會員會│  會次均詐得活會會員三會份（四十六會份減去已得標之三十二會│
│  │份僅三十四│  份，再減去虛列之十一會份，尚有三活會會份；亦即辛○○、蕭│
│  │會份）    │  明賢及寅○○），皆為一萬五千元（見附註）；共計十六萬五千│
│  │          │  元。                                                    │
│  │          │(3)說明：本互助會至被告倒會之時止，僅餘三會次（第四十四至四│
│  │          │  十六會次），而當時尚有辛○○、巳○○及寅○○共三活會會份│
│  │          │  未得標，參諸本互助會存有上開虛列之十一會份，依有利於被告│
│  │          │  之原則，認為被告在第三十三至第四十三會次（共十一會次），│
│  │          │  有上開以虛列之十一會員會份名義得標之情。                │
├─┼─────┼─────────────────────────────┤
│三│92.05.01起│癸○○除會首外，另虛列「阿葉」（三會份）、「小麗」（二會份│
│  │95.08.20止│）及「鄭太太」（一會份）共六會份入會：                    │
│  │（每會金額│(1)九十二年五月一日取得首會，詐得活會會員四十三會份計二十一│
│  │五千元，內│  萬五千元。                                              │
│  │標制）（含│(2)九十四年八月一日、同年八月二十日（趕會加標）、同年九月一│
│  │會首共五十│  日、同年十月一日及同年十一月一日，共五會次（即第三十四至│
│  │會份，惟不│  第三十八會次），陸續以上開虛列之會員名義中之五會份得標，│
│  │含會首，實│  各會次均詐得活會會員十一會份（五十會份減去已得標之三十三│
│  │際會員會份│  會份，再減去虛列之六會份，尚有十一活會會份；亦即巳○○二│
│  │僅四十三會│  活會會份、卯○○二活會會份、辰○○二活會會份〈以友人「陳│
│  │份）      │  玉山」名義入會〉、庚○○一活會會份〈以其妻「陳冠臻」名義│
│  │          │  入會〉、乙○○一活會會份〈嗣於九十四年十二月一日之第三十│
│  │          │  九會次得標〉、戊○○一活會會份、丁○○一活會會份、陳雲好│
│  │          │  一活會會份），皆為五萬五千元（見附註）；共計二十七萬五千│
│  │          │  元。                                                    │
│  │          │(3)說明：本互助會至被告倒會之時止，尚餘十一會次（第四十至五│
│  │          │  十會次），惟當時尚有上開巳○○等人共十活會會份未得標（王│
│  │          │  麗月之一活會會份業於倒會前之九十四年十二月一日即第三十九│
│  │          │  會次得標），參諸本互助會存有上開虛列之六會份，依有利於被│
│  │          │  告之原則，認為被告在第三十四至三十八會次（共五會次），有│
│  │          │  上開以虛列之會員名義中之五會份名義得標之情。            │
├─┼─────┴─────────────────────────────┤
│附│前揭各會次所示詐騙金額，係以實際會員會份扣除該會次前已得標之實際會員死│                            │
│註│會會份，算出該標次受詐欺之活會會員數，再統皆乘以每會次金額後計得。    │                            │
└─┴───────────────────────────────────┘
